【裁判字號】    96,自,4
【裁判日期】    970326
【裁判案由】    偽造文書等
【裁判全文】
臺灣臺北地方法院刑事判決                 96年度自字第4號
自  訴  人  戊○○
            丁○○
            甲○○
共      同
自訴代理人  張睿文律師
            葉繼學律師
自  訴  人  己○○
自訴代理人  葉繼學律師
被      告  庚○○
選任辯護人  鄭穎律師
被      告  丙○○
            乙○○
共      同
選任辯護人  朱增祥律師
上列被告等因偽造文書等案件，經自訴人提起自訴，本院判決如
下：
    主  文
庚○○、丙○○、乙○○均無罪。
    理  由
一、自訴意旨略以：自訴人戊○○、丁○○、己○○與被告庚○○、丙○○係兄弟姊妹，訴外人吳亞敏則係伊等母親，自訴
    人甲○○為自訴人丁○○之夫，被告乙○○為被告丙○○之
    同居女友，因自訴人長期旅居國外，故有關國內財產，均委
    由吳亞敏代為管理，吳亞敏於民國93年1月30日死亡，被告
    庚○○竟趁吳亞敏死亡後的第一個工作天即93年2月2日，偽
    造自訴人名義之授權委託買賣有價證券同意書，將自訴人在
    國票綜合證券股份有限公司安和分公司（原名為金豪證券，
    下稱國票證券安和分公司）帳戶名下之股票出售一空，被告
    等人旋即偽造自訴人名義之銀行取款條，將自訴人在誠泰銀
    行龍山分行（現更名為臺灣新光商業銀行龍山分行）之帳戶
    內款項提領後，分別轉匯出去（自訴人之證券帳戶、銀行帳
    戶及提領、轉匯情形，詳如附表所示）；因認被告所為，共
    同涉有刑法第216條、第210條之行使偽造私文書罪（即授權
    委託買賣有價證券同意書、銀行取款條）、第217條之偽造
    署押（即授權委託買賣有價證券同意書上之簽名）及盜用印
    章罪（即授權委託買賣有價證券同意書及銀行取款條上之印
    文）、第339條第1項之詐欺取財罪（即詐賣股票、詐領存款
    ）等罪嫌。
二、程序部分：就前揭自訴人所指詐欺取財罪嫌部分，被告之選
    任辯護人雖以：本件係親屬間所犯，依刑法第343條準用同
    法第324條第2項之規定，需告訴乃論，而就本件之自訴事實
    ，自訴人早於95年1月27日即具狀向被告提起民事損害賠償
    訴訟，是以自訴人自該知悉時起，至本件96年1月4日提起自
    訴時起，已逾6個月告訴期間等為由，而認此部分係不得提
    起自訴，應為不受理之判決。惟按犯罪事實之一部分得提起
    自訴者，他部雖不得自訴亦以得提起自訴論。但不得提起自
    訴部分係較重之罪者，不在此限；刑事訴訟法第319條第2項
    定有明文。此條項係就單一性案件一部得自訴他部不得自訴
    ，應如何決定全部得否自訴之程序事項而為規範，即自訴案
    件，依自訴狀記載之犯罪事實，從形式上觀察，假定各部分
    事實俱成立犯罪且具有實質上或裁判上一罪之不可分關係，
    如其中得自訴之罪法定刑重於不得自訴之罪，則全部均得自
    訴（最高法院87年度臺上字第973號判決意旨參照）。查，
    自訴人之代理人於本院準備程序時，就被告選任辯護人前揭
    所指本件係親屬間所犯，應告訴乃論，惟自訴人提出自訴時
    已逾6個月之告訴期間等情固不爭執（見本院卷一第161頁）
    。惟自訴人所指詐賣股票、詐領存款部分，詐欺對向則為各
    該偽造文書行使之證券公司、銀行，雖此部分自訴人並非直
    接之被害人，然本件自訴人係指訴被告以前揭偽造自訴人名
    義之文書，分別詐賣股票、詐領存款，則行使偽造私文書之
    直接被害人既為自訴人，而得提起自訴，且上開罪名又以行
    使偽造私文書罪之法定刑度為最重，則自訴人就起訴時指訴
    之犯罪事實較重之一部，既得提起自訴，按上所述，應認對
    於本件自訴之全部犯罪事實，均得提起自訴。是自訴人提起
    本件自訴程序應屬合法，本院應為實體判決，合先敘明。
三、訊據被告堅詞否認有自訴人前揭所指犯行，被告庚○○辯稱
    ：伊與被告丙○○合資操作股票，伊只是借用自訴人名義開
    立上開股票及銀行帳戶，故伊前揭出售股票、提領款項，均
    係有權為之，並無偽造文書、詐欺取財等語；被告丙○○則
    辯稱：伊只是與被告庚○○合資操作股票，對於被告庚○○
    如何使用前揭股票及銀行帳戶，伊均不知情亦未參與等語；
    被告乙○○則辯稱：伊是被告丙○○的同居女友，被告丙○○向伊借用帳戶使用，伊就出借，並不會過問如何使用，伊
    對於本件股票出售及款項提領均不知情等語。而自訴人認被
    告共同涉有上開罪嫌，無非係以附件所示之書證等件，為主
    要論據。
四、按犯罪事實應依證據認定之，無證據不得推定其犯罪事實；
    不能證明被告犯罪者，應諭知無罪之判決；刑事訴訟法第
    154條、第301條第1項分別定有明文。刑事訴訟法上所謂認
    定犯罪事實之證據，係指足以認定被告確有犯罪行為之積極
    證據而言，如未能發現相當證據或證據不足以證明，自不得
    以推測或擬制之方法，以為裁判之基礎；而認定不利於被告
    之事實，須依積極證據，苟積極證據不足為不利於被告事實
    之認定，即應為有利於被告之認定，更不必有何有利之證據
    （最高法院29年上字第3105號、40年臺上字第86號、30年上
    字第816號等判例意旨參照）。又刑法第210條之偽造文書罪
    ，以無制作權之人冒用他人名義而制作該文書為要件之一，
    如果行為人基於他人之授權委託，即不能謂無制作權，自不
    成立該罪（最高法院47年臺上字第226號判例意旨參照）。
五、經查：
    (一)自訴人戊○○、丁○○、己○○與被告庚○○、丙○○係
      兄弟姊妹，吳亞敏則係伊等母親，自訴人甲○○為自訴人
      丁○○之夫，自訴人有分別開立前揭股票及銀行帳戶，被
      告庚○○在吳亞敏死亡後，確有以自訴人名義填載授權委
      託買賣有價證券同意書，出售自訴人股票帳戶內之股票，
      被告庚○○其後填載自訴人名義之銀行取款條，提領自訴
      人銀行帳戶內款項後分別轉匯出去等事實，業據被告庚○○於本院審理時自承在卷，並有自訴人所提如附件編號4
      至6所示之書證等附卷可稽。而自訴人開立之證券帳戶、
      銀行帳戶及本件提領、匯款情形，確如附表所示等情，業
      據本院依職權函詢後整理屬實，有國票證券安和分公司97
      年1月21日國證經字第0970000616號函及所檢附之自訴人
      開戶資料、該出售股票之交易明細及授權書（見本院卷三
      第250至293頁），與臺灣新光商業銀行龍山分行96年3月
      20 日（96）新光銀龍山字第960018號函及所檢附之提款
      單、轉匯明細（見本院卷一第139至152頁），該行96年11
      月8日（96）新光銀龍山字第960091號函及所檢附之自訴
      人開戶資料及交易明細（見本院卷三第79至177頁）等件
      在卷足憑，是此部分事實堪以認定。
    (二)自訴人雖以：渠等係以自有資產委由吳亞敏代為投資股票
      買賣，所以才開立前揭股票及銀行帳戶，故本件在吳亞敏
      死後的出售股票及提領款項行為，均未經過渠等授權同意
      等為由，而據以指訴本件有行使偽造私文書、偽造署押及
      盜用印章蓋用印文、詐欺取財之情。然查：
      1.自訴人主張係以自有資產委由吳亞敏代為投資，惟渠等
        就自有資金來源為何，不僅未能提出任何事證加以證明
        。甚至於本院審理時，自訴人之代理人就此又改稱：這
        些帳戶從開戶時起，裡面的錢、股票就是吳亞敏從家產
        中分配給各個自訴人的，所以帳戶裡面的錢及股票從開
        戶開始就是吳亞敏贈與給各個自訴人的等語（見本院卷
        四第4頁）。則自訴人就此不僅未能提出任何自有資產
        之證明，且先後所述不一，是自訴人主張係以自有資產
        投資云云，顯非事實。
      2.依證人即國票證券安和分公司營業員辛○○於本院審理
        時所述：（戊○○、丁○○、己○○、甲○○這四個帳
        戶開完戶後存摺、印章交給何人？）庚○○叫伊去找馬
        媽媽開戶，印章開完戶後伊等都是交給客人，當時庚○○及馬媽媽都在那邊，伊忘記是交給何人，至於存摺伊
        是交給馬媽媽…（自訴人戊○○、丁○○、己○○、甲○○有無跟你下過單或買賣過股票？）沒有，（戊○○
        、丁○○、己○○、甲○○他們開完戶後，這麼多年來
        有無跟你查證過股票進出或金額的問題？）沒有等語（
        以上見本院卷三第46至47頁）。是以自訴人既未以個人
        資金投入股票買賣，且在甫開戶後，即將該股票及銀行
        帳戶之存摺、印鑑等重要資料悉數交出，又從未親自透
        過該等帳戶進行股票交易，亦未詢問過該等帳戶股票交
        易情形，則自訴人開立該股票及銀行帳戶之目的，根本
        就是單純出借其名義供人使用，即俗稱之「人頭戶」。
        準此，堪認自訴人就以其等名義開立該帳戶後，就此之
        管理、使用及處分權限，即已概括授權借用人使用。
      3.自訴人雖指稱該股票及銀行帳戶，是交由吳亞敏使用，
        並未授權給被告庚○○使用等語。而被告庚○○就自訴
        人此部分所指則否認之，辯稱：伊是與被告丙○○合資
        操作股票，伊只是借用自訴人名義開立上開股票及銀行
        帳戶等語。查，本件吳亞敏已經死亡，且自訴人與被告
        在吳亞敏死亡後，即因遺產分配問題而影響手足之情，
        進而交惡，甚至提出相互告訴。則本件開立股票及銀行
        帳戶究係供何人使用，實已無從確知。然本院審酌證人
        辛○○於本院審理時所述：（剛才提到戊○○、丁○○
        、己○○、甲○○這幾個戶頭是何人使用？）是庚○○
        ，（除了庚○○外，有無其他人使用上述戶頭買賣股票
        ？）有時候庚○○不在，會交代馬媽媽幫他弄…（自訴
        人這幾個帳戶是如何交割？）都是到一品大廈找庚○○
        …（你的意思是否每天將交割憑單，當面交給庚○○？
        ）是…（交割有無發生過帳戶款項不足要補現金的情況
        ？）會，（這時候要通知何人？）庚○○…（庚○○跟
        馬媽媽是否一起居住在一品大廈？）是，（是否庚○○
        跟你每天在下午收完盤就見面？）有成交才會碰面…（
        這些帳戶這麼多年下來，有無發生違約事件？）沒有…
        （這段期間的交易，你主要是否與庚○○接觸？）是，
        （所以你剛才提到偶爾是馬媽媽外，大部分都是庚○○
        ，有無跟其他人？）沒有等語（以上見本院卷三第46頁
        反面、48頁反面、49、51頁反面、54頁）。及自訴人一
        再主張吳亞敏當時身體健康狀況良好，可自行從事投資
        操作等語，並提出吳亞敏92年10月27日之健檢報告（見
        本院卷五自訴人97年3月12日自訴理由補充狀所附自證
        56）為證。是即令如自訴人所指該股票及銀行帳戶是交
        由吳亞敏使用等語屬實，然以證人辛○○所述該股票帳
        戶多年來之交易使用情形，蓋均由被告庚○○為之，且
        未曾出現過任何爭議之情形，又以吳亞敏既能自行從事
        相關股票交易，卻未親自為之，反而均交由被告庚○○
        處理等情以觀，當可認吳亞敏已將本件股票及銀行帳戶
        ，悉數交由被告庚○○使用，而可推知被告庚○○使用
        該等帳戶，均已獲吳亞敏之概括授權，職是故就該股票
        帳戶進出交易情形，營業員辛○○歷年來都是與被告庚○○接觸。是被告庚○○使用該帳戶既已獲得概括授權
        ，則其依此而為本件股票帳戶之買賣、銀行款項提領，
        按上所述，自與未經授權之偽造、盜用行為有別。
      4.至於附件所示自訴人所舉之其餘書證，無非欲證明被告
        並無自有資金操作股票、自訴人不可能提供自己名義讓
        被告操作股票投資等事。惟就各該證據內容觀之，不僅
        無法推出自訴人此部分欲證明之事。再者，依自訴人之
        代理人於本院審理時所述：（開戶後自訴人授權給吳亞
        敏處理，股票的買賣及進出係何人處理？）是自訴人授
        權給吳亞敏處理，至於吳亞敏實際上是交由何人處理，
        自訴人不知道，因為吳亞敏老了，有可能到證券行或銀
        行，會叫庚○○、丙○○或其相關人士來處理等語（見
        本院卷四第4頁）。且自訴人亦自承長年居住在國外，
        有關國內財產事務均由吳亞敏處理等情。故就吳亞敏與
        被告庚○○間就本件股票及銀行帳戶約定使用情況為何
        ，自訴人根本並不確知。是此部分之事證即令可以推認
        如自訴人前揭所欲證明之事，惟仍無法推翻前揭獲吳亞
        敏概括授權使用之認定，自無從採為被告有罪之佐證。
        故以此而言，自訴人之代理人於本院審理時，聲請函詢
        自訴人在該銀行帳戶內資金來源究係從何處轉入，究與
        本件事實之認定無關聯性，核無必要，併此敘明。
    (三)綜上所述，本件以自訴人名義出售股票、提領款項之行為
      ，既可認係經過授權而為，是自無偽造文書或偽造署押、
      盜用印章蓋用印文可言，則據此辦理相關之股票出售、提
      領款項行為，即非施用詐術使人將本人或第三人之物交付
      ，而構成詐欺罪嫌之可能。本件自訴人所舉證據，既不足
      證明被告確涉犯各該之罪，依前揭規定及最高法院判例意
      旨，即應為被告無罪諭知。
據上論斷，應依刑事訴訟法第343條、第301條第1項，判決如主
文。
中    華    民    國    97    年    3     月    26    日
                  刑事第七庭    審判長法  官  孫惠琳
                                      法  官  黃紹紘
                                      法  官  許泰誠
以上正本證明與原本無異。
如不服本判決，應於判決送達後10日內，向本院提出上訴狀。
                                      書記官  劉麗英
中    華    民    國    97    年    3     月    26    日
附表
┌─────┬────────┬──────┬───────┐
│自訴人    │在國票證券安和分│在誠泰銀行龍│本件在該銀行帳│
│          │公司（原名金豪證│山分行之帳號│戶提領轉匯情形│
│          │券）之證券帳戶  │            │（金額均為新臺│
│          │                │            │幣）          │
├─────┼────────┼──────┼───────┤
│戊○○    │申請日期為81年10│000000000000│93年2月4日轉入│
│          │月19日，帳號為  │1號         │32,710,000元至│
│          │0000000號。     │            │庚○○00000000│
│          │                │            │04935號銀行帳 │
│          │                │            │戶。          │
│          │                │            │93年2月6日轉入│
│          │                │            │1,195,000元至 │
│          │                │            │周綠沙00000000│
│          │                │            │09678號銀行帳 │
│          │                │            │戶。          │
│          │                │            │93年2月13日轉 │
│          │                │            │入8,159,137元 │
│          │                │            │至周綠沙003750│
│          │                │            │0000000號銀行 │
│          │                │            │帳戶。        │
├─────┼────────┼──────┼───────┤
│丁○○    │申請日期為85年1 │000000000000│93年2月24日轉 │
│          │月27日，帳號為  │3號         │入21,830,000元│
│          │0000000。       │            │至周綠沙003750│
│          │                │            │0000000號銀行 │
│          │                │            │帳戶。        │
│          │                │            │93年2月6日轉入│
│          │                │            │107,000元至周 │
│          │                │            │綠沙0000000000│
│          │                │            │678號銀行帳戶 │
│          │                │            │。            │
│          │                │            │93年2月13日轉 │
│          │                │            │入3,559,801元 │
│          │                │            │至周綠沙003750│
│          │                │            │0000000號銀行 │
│          │                │            │帳戶。        │
├─────┼────────┼──────┼───────┤
│甲○○    │申請日期為91年2 │000000000000│93年2月4日轉入│
│          │月27日，帳號為  │6號         │470,000元至馬 │
│          │220842。        │            │東山0000000000│
│          │                │            │935號銀行帳戶 │
│          │                │            │。            │
│          │                │            │93年2月6日轉入│
│          │                │            │854,000元至周 │
│          │                │            │綠沙0000000000│
│          │                │            │678號銀行帳戶 │
│          │                │            │。            │
│          │                │            │93年2月12日轉 │
│          │                │            │入4,473,103元 │
│          │                │            │至劉秀紅003750│
│          │                │            │0000000號銀行 │
│          │                │            │帳戶。        │
├─────┼────────┼──────┼───────┤
│己○○    │申請日期為81年10│000000000064│93年2月4日轉入│
│          │月19日，帳號為  │3號         │11,390,000元至│
│          │0000000。       │            │周綠沙00000000│
│          │                │            │09678號銀行帳 │
│          │                │            │戶。          │
│          │                │            │93年2月6日轉入│
│          │                │            │4,933,000元至 │
│          │                │            │庚○○00000000│
│          │                │            │04935號銀行帳 │
│          │                │            │戶。          │
│          │                │            │93年2月6日轉入│
│          │                │            │2,737,000元至 │
│          │                │            │周綠沙00000000│
│          │                │            │09678號銀行帳 │
│          │                │            │戶。          │
└─────┴────────┴──────┴───────┘
附件（即自訴人舉為本件之證據）
1.戊○○授權吳亞敏出售不動產之授權書影本1份（即自證1-1）
2.己○○委任吳亞敏申請印鑑登記及印鑑證明之委任書影本1份
  （即自證1-2）
3.戊○○名下股票套匯單影本共3張（即自證1-3）
4.己○○、戊○○、丁○○、甲○○於臺灣誠泰銀行龍山分行之
  存摺存款對帳單影本（即自證2至自證5）
5.戊○○、丁○○、甲○○、己○○於國票證券安和分公司之有
  價證券買賣對帳單影本（即自證9至自證10）
6.戊○○於臺灣誠泰銀行龍山分行之取款憑條影本共3張（即自
  證10）
7.本院95年度自字第3號之刑事補充理由自訴狀及審判筆錄影本1
  份（即自證11、12）
8.系爭國票帳戶「信用交易抵繳股票交付清單」影本共24紙（即
  自證13）
9.印鑑證明影本3份（即自證14）
10.空白銀行取款條影本各2份（即自證15）
11.空白銀行取款條影本6份（即自證16）
12.吳亞敏紀錄所有證券交易帳戶之印鑑明細影本8紙（即自證17
13.吳亞敏紀錄所有交易帳戶持有股票數量之明細影本（即自證18
  、19）
14.吳亞敏記載之日常花用流水帳（即自證20）
15.明細影本6紙（即自證21）
16.庚○○開立之支票影本11張（即自證22）
17.所得稅資料：庚○○、馬兆民、乙○○、戊○○、己○○、丁○○歷年綜合所得稅申報紀錄共66頁（即自證23）
18.自訴人戊○○、丁○○、甲○○、己○○名下國票證券公司有
  價證券買賣對帳單影本4份（即自證24）
19.吳亞敏、丙○○、乙○○、周綠黛及黃招治等人有價證券買賣
  對帳單等文件影本共6份（即自證27）
20.丙○○、乙○○等人之印鑑證明申請委託書、印鑑證明影本7
  份（即自證28）
不動產買賣契約及買賣仲介委託書影本共4份（即自證30）
退休金給與通知單影本2份、鄭瑞明銀行存款簿影本1份、丁○○存款存摺查詢一覽表1份及鄭瑞明授權甲○○之授權書影本
  1份（即自證31）
庚○○與己○○間房地產轉讓同意書及其中譯本各2份（即自
  證32）
庚○○簽署之切結書及戊○○93年度綜合所得稅申報紀錄影本
  （即自證33）
吳亞敏遺產清冊影本1份（即自證34）
庚○○簽署之授權書影本1份（即自證35）
簡維能律師事務所傳真函及匯款查詢單影本各1份（即自證36
  ）
庚○○委託律師撰發之存證信函影本1份（即自證37）
吳亞敏生前委託陳宏璋辦理之保險、基金明細影本共7份（即
  自證38頁）


司法院資訊處製作；財團法人民間司法改革基金會備份。
